臺灣臺北地方法院民事判決　　　　　　 100年度訴字第2800號
原　　　告　陳芳妏
訴訟代理人　陳永昌律師
複代理人　　陳建州律師
　　　　　　陳柏均律師
被　　　告　郭思漫
兼　法　定
代　理　人　王筱清
上列當事人間請求所有權移轉登記事件，本院於民國100年8月3
日言詞辯論終結，判決如下：
    主  文
被告王筱清、郭思漫應就被繼承人郭子平所有座落於臺北市○○
區○○段二小段五地號、十二地號、十二之一地號土地權利範圍
各為萬分之二十八及其上三八八五建號建物即門牌號碼為臺北市
○○區○○路二○四巷二十六號十六樓權利範圍全部及共有部分
建號三九一七號權利範圍萬分之二八、三九一六建號建物即門牌
號碼為臺北市○○區○○街九十一號房屋地下層權利範圍萬分之
二八及共有部分建號三九一七號權利範圍萬分之一六○辦理繼承
登記，並於繼承登記完畢後應連帶就上開土地及建物辦理移轉登
記與原告。
訴訟費用由被告連帶負擔。
    事實及理由
壹、程序部分：
一、按因不動產之物權或其分割或經界涉訟者，專屬不動產所在
    地之法院管轄，民事訴訟法第10條第1項定有明文。本件原
    告起訴主張其係坐落臺北市○○區○○段二小段5、12、12
    之1等地號土地及門牌號碼臺北市○○區○○路204巷26號16
    樓、同區○○街91號地下層房屋（下稱系爭房地）之真正所
    有權人，於借名契約終止後，訴外人郭子平已無法律上原因
    保有系爭房地所有權，因而本於民法第179條及767條中段規
    定，請求已死亡之郭子平之繼承人即被告應將系爭房地所有
    權於辦理繼承登記後移轉登記予原告等情。則依原告上開主
    張事實，原告乃係行使民法第767條中段之系爭房地所有權
    人之除去妨害請求權，自係因不動產物權涉訟，而應專屬於
    系爭房地所在之本院管轄，故本院就本件訴訟自有管轄權，
    先予敘明。
二、本件被告經合法通知未於最後言詞辯論期日到場，核無民事
    訴訟法第386條各款所列情形，爰依原告之聲請，由其一造
    辯論而為判決。
貳、實體部分：
一、原告主張：
  (一)原告於民國76年7月31日向訴外人黃萬福購買系爭房地，買
    賣價金為新臺幣（下同）400萬元，此有買賣契約（下稱系
    爭契約）為證，並約定系爭房地之登記名義人由原告自行指
    定，原告除按約分別於76年7月31日繳納第一期款100萬元、
    同年8月6日繳納第二期款130萬元、同年11月26日繳納第三
    期10萬元等予訴外人黃萬福外，並徵得當時就讀清華大學之
    長子郭子平之同意，以借名登記方式，將系爭房屋登記於郭
    子平名下，並以郭子平名義於台灣中小企業銀行股份有限公
    司（下稱台灣中小企銀）開設貸款帳戶，將系爭房屋設定抵
    押權予台灣中小企銀辦理貸款，此由系爭契約於第5條後方
    記載：「現有太子建設公司以黃萬福名義辦妥之貸款新台幣
    壹百陸拾萬元正由銀行直接沖轉帳（轉帳係以郭子平之名轉
    之）而發清償證明塗銷黃萬福第一順位抵押權登記以完成甲
    方（即原告）直接與銀行貸款手續此與乙方（即黃萬福）之
    尾款及應辦手續全部完清」等語可稽。查原告於78年9月間
    即遷入系爭房屋居住迄今，系爭房貸已於90年9月底由原告
    清償完畢，且台灣中小企銀於同年10月11日塗銷抵押權設定
    登記，郭子平亦於100年3月11日親筆書立「本人郭子平願將
    登記於本人名下之房屋（座落於北市○○路204巷26號16樓
    ）歸還給母親陳芳妏並登記在她名下，因為此屋是母親出資
    購買，父母親、弟弟和我婚前也是一直居住在此屋內」等語
    ，雙方終止借名契約。詎料，原告與郭子平間尚未辦妥系爭
    房屋所有權之移轉過戶，郭子平即於100年4月2日去世，遺
    留其配偶即被告王筱清與其女即被告郭思漫二人。
  (二)依最高法院98年台上字第76號判決意旨，原告將其實質所有
    之房地登記於其長子郭子平名下，並不違反強制、禁止規定
    或公序良俗者，自屬具有法律效力，郭子平生前既與原告終
    止此無名契約，二人間之契約於焉終止。又原告與郭子平合
    意終止借名契約後，郭子平即無法律上之原因保有系爭房地
    之所有權，其繼續將系爭房地登記於其名下，顯然妨害系爭
    房地之真正所有人即原告之所有權，致原告受有損害，依民
    法第179條及第767條中段規定，郭子平應返還系爭房地予原
    告，然因郭子平已於100年4月2日去世，依民法第1148條第1
    項及第1153條第1項規定，郭子平之繼承人即被告二人對於
    郭子平之返還義務負連帶責任，再者，繼承、強制執行、公
    用徵收或法院之判決，於登記前已取得不動產物權者，非經
    登記，不得處分其物權，民法第759條定有明文，從而，原
    告爰依民法第179條及第767條中段規定提起訴訟請求被告等
    二人應就系爭房地辦理繼承登記，並於繼承登記完畢後連帶
    將系爭房地移轉登記予原告。並聲明：如主文第1項所示。
二、被告僅以書狀陳稱：被告二人未辦理繼承系爭房地，亦無意
    願繼承系爭房地，蓋系爭房地之稅負及頂樓加蓋之房租收益
    、權利義務皆為原告實質掌管處理，是系爭房地對被告二人
    無任何實質利益。既被告二人對系爭房地無任何利益，亦無
    義務負擔任何因系爭房地而衍生之一切費用等語，資為抗辯
    。並聲明：原告之訴駁回。
三、兩造不爭執之事實：
  (一)系爭房地之登記名義人為訴外人郭子平，此有臺北市建物登
    記第二類謄本、土地登記第二類謄本在卷可稽（見板橋地院
    卷第11至15頁）。
  (二)訴外人郭子平已於100年4月2日去世，被告二人為其繼承人
    ，且被告二人尚未辦理系爭房地之繼承登記，此有戶籍謄本
    及繼承系統表在卷可稽（見本院卷第26至29頁）。
四、得心證之理由：
  (一)查原告主張上開事實，業據其提出與所述相符臺北市建物登
    記第二類謄本、土地登記第二類謄本、不動產買賣契約書、
    抵押權設定契約書、臺北市松山地政事務所異動索引、返還
    系爭房屋同意書、戶籍謄本及繼承系統表等件為證。又被告
    僅以書狀陳稱對系爭房地無繼承意願云云，未對原告主張之
    事實有所爭執，是原告主張與訴外人郭子平間就系爭房地成
    立借名登記契約，而訴外人郭子平於生前同意終止借名登記
    契約並返還系爭房地予原告乙詞，堪信為真。
  (二)按稱「借名登記」者，謂當事人約定一方將自己之財產以他
    方名義登記，而仍由自己管理、使用、處分，他方允就該財
    產為出名登記之契約，其成立側重於借名者與出名者間之信
    任關係，在性質上應與委任契約同視，倘其內容不違反強制
    、禁止規定或公序良俗者，固應賦予無名契約之法律上效力
    ，並類推適用民法委任之相關規定，最高法院98年度台上字
    第990號判決可參。又按當事人之任何一方，得隨時終止委
    任契約。受任人因處理委任事務，所收取之金錢、物品及孳
    息，應交付於委任人。受任人以自己之名義，為委任人取得
    之權利，應移轉於委任人，民法第549條第1項、第541條分
    別定有明文。再按無法律上之原因而受利益，致他人受損害
    者，應返還其利益。雖有法律上之原因，而其後已不存在者
    ，亦同。所有人對於無權占有或侵奪其所有物者，得請求返
    還之。對於妨害其所有權者，得請求除去之。有妨害其所有
    權之虞者，得請求防止之。民法第179條、第767條第1項分
    別定有明文。查原告與訴外人郭子平於100年3月11日以書面
    載明「本人郭子平願將登記於本人名下之房屋（座落於北市
    ○○路204巷26號16樓）歸還給母親陳芳妏並登記在她名下
    ，因為此屋是母親出資購買，父母親、弟弟和我婚前也是一
    直居住在此屋內。」，並有原告之簽名與蓋章與訴外人郭子
    平之簽名及捺指印，而被告二人對此返還系爭房屋同意書並
    無爭執，足證原告與訴外人郭子平間已就系爭房地終止借名
    登記契約，依上開說明及規定，原告與訴外人郭子平間已無
    任何法律關係存在，訴外人郭子平仍受有登記為系爭房地所
    有人名義之利益，致原告受有損害，依民法第179條規定，
    郭子平負返還系爭房地予原告義務。郭子平已於100年4月2
    日死亡，被告二人為其繼承人，均未拋棄繼承，有本院民事
    紀錄科查詢表可稽，依法就上開債務負連帶責任。
五、綜上，原告依據民法繼承及第179條之法律關係，請求被告
    等二人應就系爭房地辦理繼承登記，並於繼承登記完畢後連
    帶將系爭房地移轉登記予原告，為有理由，應予准許。
六、結論：本件原告之訴為有理由，並依民事訴訟法第385條第
    1項前段、第78條、第85條第2項，判決如主文。
中    華    民    國    100   年    8     月    12    日
                  民事第一庭    法  官  熊志強
以上正本係照原本作成。
如對本判決上訴，須於判決送達後20日內向本院提出上訴狀。如
委任律師提起上訴者，應一併繳納上訴審裁判費。
中    華    民    國    100   年    8     月    12    日
                                書記官  謝盈敏